臺灣臺北地方法院刑事判決　　　　　　　　　　　　　　九十三年度自字第四八號
　　自　訴　人　甲○○
　　代　理　人　林東乾律師
　　被　　　告　丙○○
　　　　　　　　丁○○
　　　　　　　　戊○○
右列被告等因妨害公務案件，經自訴人提起自訴，本院判決如左：
    主  文
丙○○、丁○○、戊○○均無罪。
    理  由
一、自訴意旨詳附件自訴狀及補充理由狀所載。因認被告丙○○、丁○○、戊○○均
    涉犯刑法第一百四十條第一項前段之罪嫌。
二、按犯罪事實應依證據認定之，無證據不得推定其犯罪事實；不能證明被告犯罪者
    ，應諭知無罪之判決，刑事訴訟法第一百五十四條第一項、第三百零一條第一項
    前段分別定有明文。又所謂認定犯罪事實之證據，係指足以認定被告確有犯罪行
    為之積極證據而言，該項證據自須適合於被告犯罪事實認定，始得採為斷罪資料
    ；又苟未能發現相當證據，或證據不足以證明，自不能以推測或擬制之方法，以
    為裁判基礎；且在訴訟上用以證明事實之證據，須於通常一般之人均不致於有所
    懷疑，而得確信其為真實之程度者，始得據以為有罪之認定，倘其證明尚未達到
    此一程度，而有合理之懷疑性存在，致使無從為有罪之確信時，即應為無罪之判
    決。最高法院二十九年上字第三一０五號、四十年台上字第八六號、七十六年台
    上字第四九八六號判例意旨參照。
三、自訴人甲○○認被告涉有上開犯嫌無非係以國防大學國防管理學院教學部文史系
    九十一年三月六日系評會議錄音帶及譯文以為論據。訊之被告丙○○、丁○○及
    戊○○均堅決否認有何侮辱公務員犯行，被告丙○○辯稱：對會議程序有意見，
    根據有事實的前提下與自訴人爭議，說話當時無貶損之意，且係就九十一年二月
    二十六日的會議記錄及九十年十一月八日會議記錄表達意見等言。被告丁○○辯
    以所陳述第一段話，是指乙○○擔任系主任時開會之事，並非自訴人，確有多次
    會議記錄發言遭刪改；第二段話，針對國軍人事精減政策下極有可能預見之發展
    ，而事實上近三年來授課時數不足現象確不斷發生，國文老師從未面臨時數不足
    之問題，遂在會議上提醒自訴人等詞被告。戊○○以有說過自訴人指摘之話，但
    非附和另二名被告真二人，從會議記錄可看出，因自訴人與其他與會者程序未談
    攏，乃幫自訴人解決問題，因自訴人缺乏行政經驗，才快言快語，不能斷章取義
    ，應該就整個會議過程來看此話等語置辯。
四、本院查：
（一）按會議者，乃群體之集會，曩昔希臘城邦以市民大會型式使人民就切身相關事
      項表達意見，以求公決，而為直接民主之濫觴，並為近世各國爭相仿效，蔚為
      風尚。是會議之召開，為民主政治之精髓、民權之初步。換言之，以會議為手
      段，與會者就討論之議案或有意見之紛歧而折衝，或有主張歧異而交流，最終
      目的在達成結論共識，取得多數人同意，求取大多數利益。是會議之進行若不
      能暢所欲言、盡表其意，則意見無從交換溝通，而失其功效所在。會議中之提
      案、發言、討論，若係針對會議之目的、會議之程序、討論之事項或議案，自
      不能以空泛之理由任加限制，亦不能事後執會議紀錄斷章取義隨意指摘，否則
      將使與會者心存疑慮、三緘其口，損傷會議之目的，有礙人群溝通交流之管道
      。因此會議發言權之維護，亦不下於言論自由之寒蟬效應之防免。當然，發言
      之內容不能恣意限縮，更不能無端逾越會議本旨指摘他人人身或無干之事項，
      侮辱甚或誹謗他人，議事規範之制訂，亦在求其平衡，此觀諸內政部所發布會
      議規範第十四條、第二十七條之規定，其理自明。故本件被告三人於系評會議
      中所為發言，其本意為何？是否妥當？應由會議紀錄中全般進行情況一一觀之
      ，始能定奪。
（二）被告丙○○於系爭系評會議中之發言先就之前之會議紀錄要求確認，自訴人回
      稱尚有九十年十月份會議紀錄上呈院長未歸，經在場之被告丁○○質疑該次會
      議尚有問題待討論，且有爭議怎可直接上報，自訴人回稱：「那個不是什麼爭
      議的問題，‧‧‧所以我們把那個沒有爭議的部分送出去」，丙○○亦陳稱丁○○當次發言均應紀錄，且須按會議程序進行，自訴人又回以「就是因為有爭
      議，所以才把沒有爭議的部分呈出去」。嗣丙○○又針對同年二月二十六日會
      議紀錄中所載「五員贊成、二員無法表達意見」，提出既已在場，非贊成即反
      對，何謂無法表達意見，應更正之，及九十年十一月八日會議紀錄記載：丁○○每於會議將結束前提討論事項，認有害丁○○臨時動議之權等意見，與自訴
      人討論，自訴人就無法表達意見部分，因其為當中一員，表示所謂「無法表達
      意見」係「不敢講」，至另一員則不知其真意，由自訴人自行記載；丙○○復
      就九十年十一月八日會議紀錄，有自訴人之擬辦意見，認會議紀錄豈能與實際
      不符，自訴人再以「那是我表達個人看法」回答，繼之，被告丙○○始出口以
      「妳真的自己要小心，妳做了很多事情，不要讓妳在教育界都混不下去」等情
      ，有國防大學國防管理學院九十三年四月九日函附九十一年三月二十六日系評
      會議錄音帶譯文及被告所製作對照譯文附卷可稽。觀諸上開自訴人無法就前次
      會議紀錄確認，又先將無爭議之部分送呈，而所謂爭議部分即與會者意見不一
      之處卻略而不論，且未探詢在場人員之意思逕行紀錄為「無法表達意見」，再
      於紀錄中任意加註其個人看法等情，所為確實有不符會議規範、紊亂會議紀錄
      、無從真實顯現會議狀況之處，被告丙○○因而根據此等事件，告誡自訴人所
      為會讓其在教育界無法立足，實乃會議中對身兼主席及系主任之自訴人所作所
      為，提出意見，無非要自訴人身為教師應妥當為事，主觀上難認有侮辱之故意
      ，客觀上此語亦不足毀損自訴人身分名譽。
（三）會議進行中，被告丁○○與自訴人討論英文柯教師授課時數問題，自訴人要在
      當次會議議決定，然丙○○、丁○○對英文教師僅有乙○○一人在場，不宜作
      決定，且經諮詢乙○○，陳亦稱三位英文教師就此事並無一同商議，遂提議不
      可決議，丁○○並發言道：「開這個會，您提出了一個需求，‧‧‧那事實上
      英文的需求，妳沒有辦法解決，因為三位老師二位老師不在，過去三位老師都
      在場的情況下討論問題，討論的非常的仔細，非常的清楚，都有可能在事後會
      議紀錄上被動手腳」等語，此有上開譯文足考，綜合前後會議狀況以觀，被告
      丁○○僅就其個人經驗，建議自訴人勿在英文教師為全體在場時做出攸關該科
      之決定，以免讓人事後不服，所為並非指摘或貶抑自訴人，何況自訴人所主持
      會議之紀錄，確亦有前述之爭執部分不載、以自己意思紀錄或紀錄上事後表示
      個人意見之情形，被告丁○○所為不足認有侮辱自訴人之結果。
（四）佐諸上開譯文，被告丁○○針對上述英文老師未到齊，提案擱置討論英文科授
      課時數問題，自訴人隨即稱不贊成擱置，此舉已不符內政部會議規範第三十二
      條：「動議之附議：動議必須有一人以上附議始得成立。」之程序，而被告丙○○隨之附議，丁○○、丙○○要求自訴人表決，自訴人則以「我只贊成你們
      有什麼意見表達，另外請老師的需求‧‧‧」相應，未就表決直接回答，被告
      丙○○與丁○○要求依會議規範進行，被告戊○○亦請求主席按丁○○所言之
      會議程序進行，丙○○又強烈要求自訴人依會議程序主持，戊○○復出言自訴
      人應弄懂程序，否則浪費精神開會，丙○○又發言稱「如果您有定見，你就不
      要找我們開會，你就照妳的定見去走，妳走得通，妳就去走。不可以這樣子」
      ，隨後戊○○道「說得不好聽，居心不好，說得好聽，是不懂開會程序。那不
      懂都可以變懂啊！」。由此可見，當時會議情況係自訴人欲就英文科授課時數
      不待全數英文教師到場而做出決定在先，又不顧被告丁○○所提擱置動議在後
      ，被告丙○○認自訴人已有定見不顧與會者之意思，戊○○始稱居心不好，應
      係就自訴人漠視英文教師聽證權之程序保障欲自行決斷所做評論，參諸當時客
      觀時空環境，所言並無侮辱之惡意，況自訴人確實未就擱置動議做出適當處置
      ，而自行闡述己見，戊○○指出不懂開會程序，亦無減損在場人甚至觀覽會議
      紀錄者對自訴人之評價。
（五）自訴人經在場被告三人請求下表決擱置案件，經會場被告三人及乙○○四票同
      意，自訴人一票反對後，自訴人又提及要增聘國文教師問題，經丙○○質疑增
      聘之目的，被告丁○○亦表示編制需求不明、學生併班情況及授課時數將三學
      期併為二學期計算有誤，自訴人則回稱係平均時數，丁○○陳稱「實際上是上
      個學期，就一般來講，一個學年的上學期的時數會多，下學期的時數不會多，
      上個學期的時數也許會需要三個專任老師，但是到了下個學期的時數，就不足
      以支應三個老師的必修時數，到了那個時候，是哪一個老師活該倒楣要去想辦
      法去彌補這個時數不足的問題」等語，明顯益見被告丁○○係針對授課時數計
      算不當，將影響增聘教師後之時數分配，係對事而非對自訴人所為發言，非旦
      無貶損自訴人之能力，甚至與自訴人之名譽毫無干係，自訴人指稱其專業能力
      受辱云云，實有速斷。
（六）綜上所述，被告三人於系評會議所為陳詞，或係針對自訴人主持會議之情況所
      為陳述評論，或就自訴人所主持會議紀錄不當發表意見，或係針對提案內容之
      當否抒發主張分析，仍屬會議進行中適當妥切之發言，三人所辯均可採信，無
      足認有何侮辱及損壞名譽之處，自不能繩以侮辱公務員之罪名。此外復查無其
      他積極證據足證被告等有何自訴人所指犯行，不能證明犯罪，揆諸首揭法條說
      明及判例意旨，自均應為無罪判決之諭知，以期適法。
據上論斷，應依刑事訴訟法第三百四十三條、第三百零一條第一項，判決如主文。
中　　　華　　　民　　　國　　九十三　　年　　　六　　　月　　  十八　　日
                                      臺灣臺北地方法院刑事第四庭
                                          審判長法  官    黃雅芬
                                                法  官    黎惠萍
                                                法  官    吳定亞
右正本證明與原本無異。
如不服本判決，應於判決送達後十日內，向本院提出上訴狀。
                                                書記官    張漪蕙
中　　　華　　　民　　　國　　九十三　　年　　　六　　　月　　  十八　　日
